臺灣高等法院臺中分院民事判決　八十九年度保險上字第一九號
　　　上　訴　人　三商美邦人壽保險股份有限公司
　　　法定代理人　丁○○
　　　被　上訴人　丙○○
　　　被　上訴人　乙○○
右當事人間給付保險金事件，上訴人對於中華民國八十九年九月二十一日臺灣臺中地
方法院八十八年保險字第一九號第一審判決提起上訴，本院判決如左：
      主      文
上訴駁回。
第二審訴訟費用由上訴人負擔。
      事實及理由
一、(甲)上訴人聲明：求為判決：
      (一)原判決廢棄。
      (二)被上訴人在第一審之訴及假執行之聲請駁回。
      (三)第一、二審訴訟費用由被上訴人負擔。
      (四)如為不利判決願供擔保免為假執行。
    (乙)被上訴人聲明：求為判決：
      (一)上訴駁回。
      (二)第二審訴訟費用由上訴人負擔。
二、上訴人之法定代理人於本院審理中，變更為丁○○，則其聲明承受本件訴訟，核
    無不合，先予敘明。
三、被上訴人於原審起訴主張：被保險人吳文欽於民國（下同）八十七年三月十二日
    、七月二十七日，先後向上訴人投保人壽保險二百萬元，其中八十七年三月十二
    日投保之就被保險人吳文欽就身故保險金契約部分，指定被上訴人為共同受益人
    ，至八十七年七月二十七日投保之契約，則指定被上訴人丙○○為受益人。又生
    存保險金部分，由被保險人吳文欽之繼承人即被上訴人所共同繼承。嗣被保險人
    吳文欽於八十八年八月三日，因胃癌合併腹腔和腸阻塞病逝，詎被上訴人事後向
    上訴人請求給付保險金，上訴人竟以被保險人吳文欽違反據實告知義務為由，解
    除上開保險契約，進而拒付被上訴人保險金二百零五萬七千零五十元、被上訴人
    丙○○五十一萬零五百元、被上訴人乙○○二十五萬元。為此求為命上訴人分別
    如數給付上開保險金及均自起訴狀繕本送達翌日起，至清償日止，依約按週年利
    率百分之十計算利息之判決。
四、上訴人對被上訴人所請求之保險金數額部分固不爭執，惟以：被保險人吳文欽於
    八十四年間，即患有「疑腎小球炎」、「腎炎」等病症，卻於投保時，故意隱匿
    ，對上訴人為不實之告知，致嚴重影響上訴人對危險之評估，伊依保險法第六十
    四條第二項規定，解除上開保險契約，被上訴人之請求，顯屬無據等情置辯。
五、被上訴人主張：被保險人吳文欽於八十七年三月十二日、七月二十七日，先後向
    上訴人投保人壽保險二百萬元，其中八十七年三月十二日投保之就被保險人吳文
    欽就身故保險金契約部分，指定被上訴人為共同受益人，至八十七年七月二十七
    日投保之契約，則指定被上訴人丙○○為受益人。又生存保險金部分，由被保險
    人吳文欽之繼承人即被上訴人所共同繼承。嗣被保險人吳文欽於八十八年八月三
    日，因胃癌合併腹腔和腸阻塞病逝，如上開保險契約未經解除，則上訴人依約得
    請求上訴人分別給付被上訴人二百零五萬七千零五十元、被上訴人丙○○五十一
    萬零五百元、被上訴人乙○○二十五萬元，其遲延利息，依約按週年利率百分之
    十計算之事實，業據其提出保險單二件，存證信函、死亡證明書、明細表、繼承
    系統表、戶籍謄本各一紙，診斷證明書六紙，收據三紙為證，復為上訴人所不爭
    執，自堪信被上訴人此部分之主張為真實。
六、上訴人抗辯：伊於民國八十八年二月九日以存證信函為解除系爭保險契約之表示
    ，嗣吳文欽回覆「稱貴公司指出本人違反告知事項中是因本人曾患有慢性腎炎，
    但此次病例是因本人意外撞擊腰部導致腎炎，而非慢性腎炎，有本人在檢驗所Ｘ
    光為證，當時本人也曾告知豐安醫院醫生，腎炎是因意外而造成，而非疾病所造
    成，意外導致腎炎並不影響壽險評估，請貴公司查證，以免本人的權益受損。」
    ，依其存證信函可知吳文欽確知本身有腎炎臟發炎之疾病，惟在系爭保險契約之
    要保書第十二項告知事項項下第六點：被保險人過去五年內是否曾因患有下列疾
    病而接受醫師治療、診療、用藥，其中第五點為腎臟炎、腎臟病症候群、腎機能
    不全、尿毒、腎囊包，而吳文欽在此項告知事項欄勾選否，故吳文欽明知本身有
    腎臟炎發炎之病史，但卻於要保書中為不實之記載；且證人甲○醫師證稱「我有
    告病患是腎炎。‧‧‧。我們會跟病患本人說明。我有看過這個病患，原審卷一
    二八頁是我的筆跡，我都有告訴他。」，又行政原衛生署醫事審議委員會（下稱
    醫審會）第一次鑑定意見為：「推定病患極有可能罹患腎炎」。第二次鑑定意見
    則更明確表示：「病患於豐安醫院就診之病歷資料，八十四年十月即連續三次發
    現病患有血尿及蛋白尿之現象。八十七年６月及７月之尿液檢查亦呈現蛋白尿3+
    。由於腎炎之表現以血尿及蛋白尿為主，推定病患罹患慢性腎炎之可能性極高，
    雖無廿四小時蛋白尿檢查及腎組織切片等較詳細之報告，未能作為確定何種腎炎
    之診斷，但臨床診斷上已足夠確定為罹患腎臟炎之診斷」，依被保險人生前所發
    與上訴人之存證信函，可知被保險人知悉其有腎炎之病史。被保險人生前罹患腎
    炎，且醫師已告知其罹患腎炎之疾病，被保險人生前並多次至醫院治療。但被保
    人於要保時卻未據實告知其罹患腎炎之事，故上訴人有權解除本件保險契約，則
    伊自得依保險契約第六十四條之規定解除系爭保險云云，經查：
    (一)依卷附之豐安醫院八十九年一月十六日豐安義字第八九○○一號函所載（原審
      卷一五六頁），被保險人吳文欽於八十四年十月二日，因腰部挫傷導致血尿，
      至該院初診。復於同年十月四日，複診尿液檢查顯示血尿及蛋白尿。該院醫師
      基於醫療行為責任，告知渠除了腰部挫傷引起，尚須注意有無腎臟炎可能性，
      並建議渠繼續追蹤檢查。是項臆測僅為疑似診斷，藉此提醒患者，並無告知渠
      罹患「腎臟炎」之結論性診斷。另依卷附福平醫院八十九年二月二十四日函載
      （見原審卷一七○頁），患者吳文欽至該院門診三次，係因腳踝部輕度水腫，
      該院僅給予症狀治療，未作進一步檢查。所以，該院未診斷渠為腎臟炎，亦未
      告知病患。由是以觀，訴外人吳文欽所就醫之豐安醫院，吳文欽因其腰部挫傷
      導致血尿就診雖八十四年十月四日，複診尿液檢查顯示有血尿及蛋白尿現象。
      然該院醫師基於醫療行為責任，告知渠除腰部挫傷所引起，尚須注意有無可能
      罹患腎臟炎可能性，並建議渠繼續追蹤檢查，惟此僅為疑似診斷，藉此提醒患
      者，並未告知渠確罹患「腎臟炎」之診斷，則被上訴人所辯：被保險人吳文欽
      於八十四年間，即已經由醫師告知，已罹患腎炎云云，難信為真實。
    (二)又依據被保險人吳文欽於豐安醫院之病歷記載，該院於八十四年十月，發現渠
      有血尿及蛋白尿，同時並有右側軀體挫傷，但當時超音波報告，並未有腎臟周
      圍血腫或腎皮質水腫等腎臟挫傷之記錄，而且即使八十四年十月間之蛋白尿及
      血尿，確為當時超音波無法偵測之腎臟挫傷所引起，其徵候亦不應持續至八十
      七年六月份。至於八十七年六月及七月份之尿液檢查，發現有蛋白尿３＋，惟
      無二十四小時尿液蛋白量檢查及超音波或腎組織生檢（腎切片）等較詳細之報
      告，其潛在性腎炎仍為較有可能之診斷。因此推斷訴外人吳文欽極有可能有罹
      患腎炎之事實。其起始時間，有可能八十四年十月份即已存在。若需確定之診
      斷，須輔以二十四小時尿液蛋白量檢查，特別是當二十四小時尿液蛋白量超過
      三以克，則腎絲球腎炎之機率就非常地大。但最確實之診斷，仍需依賴腎臟組
      織生檢（腎切片）之事實，業據醫審會鑑定無訛，有該會八十九年七月二十六
      日編號八九一○○鑑定書一紙在卷可稽（見原審卷二一六頁），又略謂「由相
      距近三年之檢查，蛋白尿仍持續呈現陽性之現象顯示慢性腎炎持續存在之可能
      性應隨之增高，然陽性蛋白尿之存在，即表示腎炎之可能性極高，只要檢測尿
      液檢查為陽性即表示腎炎之可能性應存在，由於腎炎之表現以蛋白尿、血尿為
      主，推斷病患罹患慢性腎炎之可能性極高，雖無二十四小時蛋白尿檢查及腎組
      織切片等較詳細之報告，未能作為確定何種特定腎炎之診斷，但在臨床診斷上
      已足夠確定為罹腎臟炎之診斷。」等語，固有醫審會九十一年三月二十七日鑑
      定書可參（見本院卷一三五、一三六頁），然上開鑑定書亦同時附註，案情概
      要係參考所送病歷、卷證等資料，對案情所作之描述，是否符合事實，仍請委
      鑑單位依職權調查認定，是醫審會鑑定意見僅是事後就本院所送病歷、卷證等
      資料作為鑑定之根據而已，不若臨床診治之醫師直接，並接近真實，至為明顯
      。
    (三)證人即豐安醫院之醫師甲○為於本院證稱：「（法官問你在那裡服務，並提示
      原審卷一九五頁）以前在豐安醫院，是我寫的，但診斷書是何時寫的，忘記了
      ，應是那時間以後，我們沒有直接傳真給保險公司，一般都是我們交給行人員
      由他們來處理，我有告訴病患是腎炎，（法官提示原審卷一三０頁）GN是腎炎
      ，是腎炎，一是沒有發現腎炎挫傷後遺症，二是有腎炎合併血尿，我們會跟病
      患本人說明；（法官問依病歷你們有作腎炎檢查），是的，他有腎臟發炎，當
      時他們有無家屬在場忘記了。。‧‧‧。（法官問提示本院卷被上訴人五月三
      日答辯狀所附資料是你寫的？）那是我寫的。。‧‧‧。（法官問提示原審卷
      一二七、一二八頁為何有戊○○印章？）他門診蓋他的章，最後我是內科主任
      才由我填寫診斷證明書。‧‧‧。（被上訴人訴代問為何不直接寫病名？）超
      音波與尿液檢查不足以證明病患有腎小球腎炎，所以才寫此英文，腎炎是大項
      我們只知道腎炎但不知道是那一項，腎炎至少四、五種，為了細分就要切片。
      。‧‧‧。（被上訴人代問要二十四小時尿液檢查可以下診斷？）沒辦法，但
      我們認為他有腎臟炎，如是我的病人我會告訴他，（法官問你有無看過這病患
      ？）有的，原審卷一二八頁都是我的筆跡我都有告訴他。」等語（見本院九四
      至九七頁），惟證人即豐安醫院之醫師戊○○卻證稱：「（法官問你在何處任
      職？）我在豐安醫院，吳文欽第一次是到我那裡看病，當時他是腰部外傷，然
      後去我那裡看病，發現有血尿及蛋白尿，他沒有住院，我是告訴他說可能是腎
      臟發炎，但要追蹤並進一步檢查，後來二個月內看了三、四次，我認為是撞傷
      所引起，等到三個月以後要幫他作二十四小時小便觀察尿蛋白，但他沒有繼續
      來找我治療，尚未做進一步檢查。‧‧‧。（法官問你當時有無明確告訴他，
      是患了有關腎臟炎？）沒有，我當時只是懷疑而已。‧‧‧。（法官問田醫師
      有無對吳文欽做二十四小時小便檢查？提示豐安醫院病歷）田醫師只做腎臟功
      能及肝功能檢查，此二項是正常，但沒辦法判斷是否有腎炎存在。‧‧‧。（
      法官問這樣可以判斷腎炎的存在？）要觀察二十四小時尿蛋白的量，並作進一
      步檢查，就是作腎臟切片顯微鏡觀察，田醫師是胃腸科，我是腎臟科，田醫師
      沒有給有關腎臟方面的要給吳文欽服用，他是給感冒及胃藥服用。‧‧‧。（
      被上訴人訴訟代理人問腰部受傷是否可能造成血尿？）有可能。（被上訴人訴
      訟代理人請提示原審卷一百三十頁末行有何意見？）當時考慮腎小球發炎或外
      傷所引起。是不是腎炎還不確定。‧‧‧被上訴人訴訟代理人問當時田醫師有
      參與超音波檢查？）沒有。‧‧‧。被上訴人訴訟代理人問八十四年的儀器來
      說，以患者情形，超音波有可能沒辦法檢查出來？）光是挫傷是沒辦法檢查出
      來，就目前的儀器都沒有辦法看出來。‧‧‧。（被上訴人訴訟代理人問三年
      前檢查有血尿及蛋白尿，三年後亦同樣有，三年後是否有必然的關係？）無法
      確定。。‧‧‧（被上訴人訴訟代理人問腎臟炎與胃癌有無因果關係？）目前
      據我所知是沒有。‧‧‧。（法官對田醫師的證言有何意見？）每位醫師有他
      的看法，我沒有意見，我認為田醫師的看法病人不一定要依他的看法，而我給
      吳文欽病人是挫傷方面的治療。」等語，而依豐安醫院病歷記載（見原審卷一
      二七至一三四頁），證人戊○○醫師係於八十四年十月二日至同月六日為病患
      吳文欽治療，甲○為醫師於八十四年十一月三十日至同年十二月五日為吳某診
      治，參以醫審會據以認定吳文欽可能罹患腎炎之蛋白尿高於標準值發生時期，
      即八十四年十月二日、八十四年十月四日及八十四年十月六日及原審卷附豐安
      醫院超音波檢查會診單影本，亦可見當時實施超音波檢查之醫師係戊○○醫師
      並非證人甲○為醫師；換言之，於吳文欽具有可能罹患腎炎徵侯之時期，實施
      診療、檢查之醫師均非證人甲○為，則其豈有可能在實施診查之戊○○醫師尚
      稱無法為罹患腎炎之確定性診斷之情形下，作出病患確定罹患腎炎之診斷，並
      將此診斷告知病患？此觀以證人就是否告知病患罹患腎炎之問題，先答以有告
      知，後稱如是我的病人我會告訴他等語，且承認自原審卷第一二八頁病歷所示
      診斷日期，之後始有其筆跡等情，可見證人甲○為醫師在被保險人吳文欽可能
      被懷疑罹有腎炎之時期，根本未參與對吳文欽之診療、檢查，是證人甲○為醫
      師之證詞難以採信；況豐安醫院上開病歷之記載，與腎臟炎有關之病名記載僅
      見豐安醫院超音波檢查會診單詳證物二末欄記載「GNconsidered」等字（見
      原審卷一三○頁），而據該醫院以九十年七月三十日豐安義字第四三號函覆，
      稱係腎小球炎合併肉眼性血尿，應予考慮之意，再核以證人甲○為醫師首次填
　　　載於上訴人病歷摘要表之診斷欄亦記載疑腎小球炎，顯見證人甲○為醫師未曾
　　　為吳文欽確定罹患腎炎之診斷及告知，並依證人戊○○醫師審視該院之病歷資
　　　料後之前述證稱「田醫師沒有給有關腎臟方面的要給吳文欽服用，他是給感冒
　　　及胃藥服用。」，顯然吳文欽僅為證人甲○為醫師感冒之病患，並非有關腎臟
　　　方面之診治，至為灼然；是以證人甲○為之證詞尚難為採，應以證人戊○○之
　　　證詞為可取，並參酌上述醫審會鑑定意見僅是事後就本院所送病歷、卷證等資
　　　料作為鑑定之根據而已，不若臨床診治之醫師直接，並接近真實，準此，訴外
　　　人吳文欽生前既未由醫師，告知渠確已罹患「腎炎」，故渠於投保上開保險契
　　　約時，自亦無從告知上訴人該事實。縱事後由渠之病歷上各項數據之記載，可
　　　推斷出渠極有可能有罹患腎炎，惟此乃係經由醫師，本其專業學識，始得加以
　　　判斷。一般未受醫學專業教育養成之病人，除非經由醫師告知，否則無從推知
　　　。是尚難徒以事後之可能性醫學推斷，即認被保險人吳文欽確有違反誠實告知
　　　義務，要屬顯然。
    (四)至於上訴人所持之病歷摘要記載吳文欽八十七年六月廿七日初診診斷為慢性腎
      炎；尿蛋白檢驗數值３＋（見原審卷一二○頁），係屬上訴人單方面之記載，
      非豐安醫院之資料，核其日期屬於福平醫院之病歷資料（見原審卷一七○、一
      七一頁），然如上述醫院函所說明「患者吳文欽至該院門診三次，係因腳踝部
      輕度水腫，該院僅給予症狀治療，未作進一步檢查。所以，該院未診斷渠為腎
      臟炎，亦未告知病患。」，是亦難認為吳文欽於投保時，明知渠已罹患腎炎，
      仍為不實之告知，自不待言。則上訴人以訴外人吳文欽違反告知義務為由，解
      除上開保險契約，顯於法無據，其解除自不生效力。
    (五)況退而言之，被保險人吳文欽係患胃癌合併腹腔轉移和腸阻塞死亡（見原審卷
      八十一頁），為兩造所不爭執，而該所患胃腺癌並無證據支持與八十四年所謂
      之腎絲球腎炎有任何的有關連，有私立中國醫藥學院附設醫院函可稽（見本院
      卷九十頁），足見被保險人縱然違反告知義務，未陳述罹患腎炎，然腎炎與死
      因並無因果關係，並不足以使上訴人變更或減少對於危險之估計，依保險法第
      六十四條第二項規定保險人以被保險人違反告知義務解除契約必以足以減少或
      變更對於危險之估計為必要條件，上訴人於保險事故發生後主張被保險人違反
      告知義務而解除契約，尚乏依據。
七、從而，被上訴人依保險契約，請求上訴人分別給付被上訴人保險金二百零五萬七
    千零五十元、被上訴人丙○○五十一萬零五百元、被上訴人乙○○二十五萬元，
    及均自八十八年九月四日（即起訴狀繕本送達翌日）起，至清償日止，按週年利
    率百分之十（參兩造簽立之終身壽險保險契約基本條款第九條第二項前段）計算
    之利息，均為有理由，應予准許。原審所為上訴人敗訴之判決，核無不合，上訴
    論旨指摘原判決不當，聲明求為廢棄改判，非有理由，應予駁回。
八、本件事證已明，兩造其餘主張與舉證，經核均與本院前揭認定無礙，爰不一一論
    述，附予敘明。
據上論結：本件上訴為無理由，依民事訴訟法第四百四十九條第一項、第七十八條判
決如主文。
中　　　華　　　民　　　國　　九十一　　年　　　七　　　月　　　九　　　日
~B1民事第一庭審判長法　官　林陳松
~B2　　　　　　　　法　官　李寶堂
~B3　　　　　　　　法　官　鄭金龍
右為正本係照原本作成。
上訴人得上訴。
如對本判決上訴，須於收受判決送達後二十日內向本院提出上訴書狀，其未表明上訴
理由者，應於提出上訴後二十日內向本院提出上訴理由書（須按他造人數附具繕本）
，並繳納送達用雙掛號郵票拾份（每份參拾肆元）。
上訴時應提出委任律師或具有律師資格之人之委任狀；委任有律師資格者，另應附具
律師及格證書及釋明委任人與受任人有民事訴訟法第四百六十六條之一第一項但書或
第二項（詳附註）所定關係之釋明文書影本。
~B 　 　　　　　　書記官　林明冬
中　　　華　　　民　　　國　　九十一　　年　　　七　　　月　　 十一　　 日
附註：
民事訴訟法第四百六十六條之一（第一項、第二項）
對於第二審判決上訴，上訴人應委任律師為訴訟代理人。但上訴人或其法定代理人具
有律師資格者，不在此限。
上訴人之配偶、三親等內之血親、二親等內之姻親，或上訴人為法人、中央或地方機
關時，其所屬專任人員具有律師資格並經法院認為適當者，亦得為第三審訴訟代理人
。
                                                                        Ｂ
